```{r}
knitr::opts_chunk$set(comment = "", prompt = TRUE)
```

# Delineamento inteiramente casualizado

O delineamento inteiramente casualizado (DIC) é o mais simples dos delineamentos, pois considera apenas dois dos princípios básicos da experimentação: a repetição e a casualização. Neste, os tratamentos são aleatoriamente atribuídos ao material experimental, sem o esforço de se restringir os tratamentos a alguma porção de área, material ou espaço. Ainda como característica, como não há uso do controle local o número de repetições por tratamento pode variar.É geralmente utilizado quando a variação do material experimental é relativamente pequena, o que geralmente ocorre em laboratórios e casas de vegetação.
Como vantagens de sua utilização temos que é um experimento de fácil planejamento e que permite o número máximo de graus de liberdade do Resíduo. Em termos de análise é a mais simples quando comparado aos demais delineamentos experimentais e não apresentará confundimento caso os tratamentos tenham números diferentes de repetições. Entretanto, como desvantagens temos que o delineamento inteiramente casualizado é adequado aos experimentos com baixo número de tratamentos e material experimental homogêneo, o que nem sempre se consegue. Quando um grande número de tratamentos é utilizado, há um crescimento no material experimental, que pode inflacionar a variação experimental. Nesses casos o Delineamento Inteiramente Casualizado não é indicado.

__Obtendo um croqui para um DIC__ 

Para obtermos um croqui para um experimento com I tratamentos em um DIC, sendo o
iésimo tratamento repetido ni vezes e o número total de parcelas $n=\sum_{i=1}^I n_i$

(i) Enumerar as parcelas 1, 2, . . . , n
(ii) Criar o delineamento sistemático, ou seja,
alocar o tratamento 1 às parcelas 1, 2, . . . , n1
alocar o tratamento 2 às parcelas n1 + 1, n1 + 2, . . . , n1 + n2
e assim até as repetições do tratamento I.
(iii) Escolha uma permutação de 1, 2, . . . , n e aplique ao delineamento.

__Exemplo__

Suponha que desejamos comparar a produtividade de três variedades de soja, com três, quatro e três repetições respectivamente. O plano de casualização para o delineamento sistemático é dado por:

Ordem Padrão | 1 | 2 | 3 | 4 | 5 | 6 | 7 | 8 | 9 | 10 |
-------------|---|---|---|---|---|---|---|---|---|----|
Variedade    | A | A | A | B | B | B | B | C | C | C  |

Uma permutação:

Parcelas     | 7 | 1 | 8 | 10 | 3 | 2 | 4 | 6 | 9 | 5 |
-------------|---|---|---|----|---|---|---|---|---|---|
Ordem Padrão | 1 | 2 | 3 |  4 | 5 | 6 | 7 | 8 | 9 | 10|

E o plano de casualização é dado por:

Parcela   |1 | 2 | 3 | 4 | 5 | 6 | 7 | 8 | 9 | 10 |
----------|--|---|---|---|---|---|---|---|---|----|
Variedade | B| A | C | C | A | A | B | B | C | A  |

__Análise dos dados__

Entende-se como objetivo inicial de um experimento a verificação dos efeitos de tratamentos. Aqui será utilizada a Análise de Variância (ANOVA) para tal verificação. A ANOVA é utilizada na comparação de médias de dois ou mais tratamentos ou teste para a variância dos tratamentos, por meio do teste F (Fisher). Trata-se de uma extensão do teste t de Student, permitindo que o pesquisador compare qualquer número de médias, quando o efeito de tratamentos é fixo.

__Modelo estatistico__ 

O modelo estatístico para a análise dos dados oriundos de um DIC com um único fator de tratamentos é dado pela Equação 1.


$y_{ij} = \mu + \tau_i + e_{ij} = \mu_i + e_{ij}$


em que:

- $y_{ij}$ é o valor observado na jésima repetição do iésimo tratamento, com:
  - i = 1, ... , I e 
  - j = 1, ... , ni
  
- $\mu$ é uma constante inerente a todas as observações, geralmente a média geral,

- $\tau_i$ é o efeito do iésimo tratamento,

- eij é o erro experimental, tal que $Eijiid \sim N(0, \sigma^2)$.

Realizando-se a ANOVA, testamos as hipóteses:

$H0 : \tau1 = \tau2 = ... = \tau I = 0$

$H1 = Ha$ : $\tau i 6= 0$ para algum i.

Havendo uma reparametrização do modelo apresentado na Equação 1, tal que $\mu + \tau_i = \alpha i$ em que $\alpha i$ é a média do iésimo tratamento, e:

$yij = \alpha i + eij$ , (2)

as hipóteses de interesse passam a ser

$H0 : \alpha1 = \alpha2 = ... = \alpha I = \mu$

$H1 = Ha$: pelo um contraste de médias difere de zero.

Neste momento assumiremos que as pressuposições de normalidade e independência dos erros, bem a homogeneidade de suas variâncias garantidas. Assim, assumimos que eij corresponde a uma realização da variável Eij , tal que $Eijiid\sim N(0, \sigma^2)$ e os demais termos no modelo 1 são fixos. Cabe sailentar que o modelo citado é o modelo maximal, ou seja, aquele modelo mais complicado a ser considerado na análise.
Desse modo, a esperança da variável aleatória Yij será

$E(Yij ) = E(\mu + \tau_i + Eij ) = \mu + \tau_i + 0 = \mu + \tau_i$


 
## Aplicação no R studio
 
__Planejamento e Croqui__

```{r}
#' # Planejamento de um experimento
set.seed(1234)
sample(rep(c("A", "B", "C", "D"), 5))


#' ## Usando a biblioteca agricolae

# Instalando
# install.packages("agricolae", 
#                  dependencies = TRUE)
# Habilitando as funções
library(agricolae)
trt = LETTERS[1:4]
delineamento <- design.crd(trt,
                           r = 5,
                           serie = 0)
delineamento

# Graficamente

# install.packages("agricolaeplotr", 
#                  dependencies = TRUE)
library(agricolaeplotr)
plot_design_crd(delineamento,
                ncols = 4,
                nrows = 5)

# Para montar um croqui precisamos de um gride, definido por linhas e colunas
delineamento$book$Linha <- rep(1:5, each = 4)
delineamento$book$Coluna <- rep(1:4, times = 5)

delineamento$book



```

__Importando dados de excel .xlsx__

```{r}
#Deve-se importar os arquivos .xlsx para o Rstudio
library(readxl)
dados1 <- read_xlsx("dados/aula2.2.xlsx")

knitr::kable(dados1)
```

__Análise descritiva dos dados__

```{r}
library(ggplot2)
ggplot(dados1, 
       aes(x = trat, 
           y = y)) +
  geom_point() +
  geom_point(stat = "summary",
             fun = mean,
             col = "red") +
  annotate("point", 
           x = dados1$trat, 
           y = 26.75, 
           colour = "blue") +
  xlab("tratamentos") +
  ylab("produtividade")

ggplot(dados1,
       aes(x = trat,
           y = y)) +
  geom_boxplot()

```

```{r}
#' ## Estatísticas descritivas
n <- with(dados1, tapply(y,trat, length))
soma <- with(dados1, tapply(y,trat,sum))
media <- with(dados1, tapply(y,trat,mean))
variancia <- with(dados1, tapply(y,trat,var))
desv.padr <- with(dados1, tapply(y,trat,sd))
dist.int <- with(dados1, tapply(y,trat,IQR))
```

```{r}
#' Criando uma função que calcula a amplitude
f1 <- function(x) max(x)-min(x)
amplitude <- with(dados1, tapply(y,trat,f1))

resumo <- rbind(n, soma, media, variancia,
                desv.padr, amplitude,dist.int)
rownames(resumo) <- c("n", "Soma", "Média", 
                      "Variância", "Desvio-padrão", 
                      "Amplitude", "Amplitude Interquartílica")
round(resumo,3)
```

__Análise da variância (ANOVA)__
```{r}
#' ## Análise de variância  
#' 
#' $H_0$: $\mu_1 = \mu_2 = \mu_3 = \mu_4$ *versus* 
#' $H_1:$ Pelo menos duas médias de tratamentos diferem entre si.
#' 
modelo <- aov(y ~ trat, dados1)
anova(modelo)
```


## Exercicíos 


1) Os dados apresentados na Tabela 1 são referentes ao peso de espigas de milho, em kg/10m², em cada parcela (10 m²). São apresentados os dados de 5 genótipos avaliados em um delineamento inteiramente casualizado (DIC) com 4 repetições.



Genótipos | I  |  II | III | IV  |
----------|----|-----|-----|-----|          
A         |5,95| 6,21| 5,40| 5,18|
B         |5,07| 6,71| 5,46| 4,98|
C         |4,82| 5,11| 4,68| 4,52|
D         |3,87| 4,16| 4,11| 4,84|
E         |5,53| 5,82| 4,29| 4,70|


Considere os dados apresentados na Tabela.
a) Faça um possível croqui de instalação para um novo experimento com o mesmo número de tratamentos (genótipos) e de repetições;
b) Faça a análise exploratória dos dados de peso de espigas;
c) Faça a análise de variância e interprete o resultado do teste F considerando o nível de significância 5%;


2) Em um experimento de competição de dez cultivares de arroz para avaliar a produtividade, instalado em um delineamento inteiramente casualizado, os resultados (parciais) para a ANOVA foram os seguintes:

Fonte   | GL |    SQ    | QM | F Cal | F Tab | 
--------|----|----------|----|-------|-------|
cultivar| x  | 17564523 | x  | 9.31  | 2.39  |
Resíduo | x  |    x     | x  |    x  |  x    |
Total   | 29 |    x     | x  |    x  |  x    |

a) Complete o quadro da ANOVA

b) Com base no resultado da ANOVA escreva as hipóteses e a conclusão 

